臺灣新竹地方法院民事判決             100年度小上字第23號
上  訴  人  良京實業股份有限公司
法定代理人  東章一
訴訟代理人  蔡忠峻
被上 訴 人  簡紹勳
訴訟代理人  彭美玲
上列當事人間請求返還消費借貸款事件，上訴人對於民國100年7
月13日本院竹北簡易庭100年度竹北小字第114號小額訴訟事件第
一審判決提起上訴，本院判決如下：
    主      文
原判決廢棄。
被上訴人應給付上訴人新臺幣貳萬貳仟佰伍拾貳元，及其中新
臺幣壹萬玖仟壹佰零伍元自民國九十五年三月五日起至清償日止
，按年息百分之五計算之利息。
第一、二審訴訟費用共計新臺幣貳仟伍佰元由被上訴人負擔。
    事實及理由
壹、程序方面：
一、按關於請求給付金錢或其他代替物或有價證券之訴訟，其標
    的金額或價額在新臺幣（下同）10萬元以下者，適用小額程
    序；又對於小額程序第一審裁判之上訴或抗告，非以其違背
    法令為理由，不得為之，民事訴訟法第436條之8第1項、第
    436條之24第2項分別定有明文。查本件訴訟標的金額為10萬
    元以下，原審依小額訴訟程序審理，上訴人以依照大眾商業
    銀行股份有限公司（下稱大眾銀行）與被上訴人現金卡約定
    事項之約定，被上訴人負有妥善保管現金卡及密碼，且於收
    受現金卡後儘速變更原密碼並予保密之義務，原審未斟酌現
    金卡與信用卡使用方式相異之特性，暨被上訴人在監期間仍
    有授權他人使用現金卡之可能，遽認上訴人應就被上訴人使
    用現金卡預借現金一節負舉證責任，有違舉證責任分配法則
    、論理法則及經驗法則等情為由，提起本件上訴，堪認其上
    訴理由已具體指摘原判決違背法令之內容及事實，揆諸前揭
    規定，其上訴自屬合法，先予敘明。
二、按當事人於第二審程序不得為訴之變更、追加或提起反訴，
    固係民事訴訟法第436條之27所明定，惟考諸該法文立法緣
    由，乃係為求小額事件之第二審程序能迅速終結，以貫徹小
    額程序簡速之目的。是以，若當事人於小額事件之第二審程
    序中僅單純為聲明之減縮，而經核後如無礙於上開目的之達
    成者，依目的性限縮解釋結果，應無不可之理。經查本件上
    訴人原起訴請求被上訴人應給付上訴人新臺幣（下同）22,3
    52元，及其中19,105元自民國93年12月2日起至清償日止，
    按年息百分之20計算之利息。因被上訴人就遲延利息部分為
    時效抗辯，上訴人遂於100年9月27日本件小額訴訟之第二審
    程序準備程序時，以言詞變更利息部分之聲明為自95年3 月
    5日起算至清償日止，按年息百分之5計算，經核尚無礙於小
    額事件簡速審理目的之達成，揆諸前揭說明，上訴人前開聲
    明之減縮，應屬適法。
三、另查被上訴人於100年10月4日具狀提起反訴，主張上訴人對
    被上訴人負有損害賠償之責任，聲明請求上訴人應給付被上
    訴人6萬元及自反訴起訴狀送達之翌日起至清償日止按年息
    百分之5計算之利息，惟被上訴人係於小額訴訟事件之上訴
    程序提起反訴，已違反前揭民事訴訟法第436條之27規定，
    於法未合，嗣業經被上訴人於100年11月23日言詞辯論庭時
    撤回反訴，並經上訴人同意在案，合先說明。
貳、實體方面：
一、本件上訴人對原審小額訴訟之第一審判決提起上訴，核其上
    訴理由，除引用準備程序所提之書狀、陳述及原審所為陳述
    與所提之書狀外，並補陳：
(一)原審判決違反舉證責任分配原則：
  １原審逕認上訴人主張被上訴人持用現金卡預借現金之事實，
    既為被上訴人所否認，上訴人應就此有利於己之事實負舉證
    之責乙節，顯有違反舉證責任分配原則。經查：上訴人與大
    眾銀行間之現金卡約定事項中之現金卡（金融卡）存款帳戶
    約定事項貳、金融卡服務約定事項第1條載明：「金融卡之
    所有權為貴行所有，借款人應妥善保管，不得供予他人使用
    或轉讓、質押，如有私相授受等情事，概由借款人自行負責
    」。第2條：「借款人應妥善保管貴行交付之密碼，並於收
    受金融卡後儘速變更原密碼，對於密碼內容應予保密，若有
    洩露予他人之情事，概由借款人自行負責」。第4條亦明定
    ：「借款人於收到金融卡後，應妥慎保管，如有遺失、被竊
    等情形時，應速向貴行辦理書面掛失手續，並繳交相關費用
    ；完成前述手續，於免責規定範圍內免其責任」，前開約定
    書雖係上訴人與不特定多數人成立現金卡融資契約所訂立之
    定型化契約條款，然揆諸上開條款內容所涉及風險分擔之約
    定，乃因現金卡與信用卡之使用方式相異，現金卡尚須配合
    鍵入正確密碼始得提款，且持卡人得以妥善保管密碼、變更
    密碼等方式而為有效之風險控制，反就銀行業務而言，其所
    得實施之風險控管義務僅在於核對現金卡及密碼之真正，若
    現金卡並無經掛失、停用等足以對持卡提領人之依約合法使
    用存疑時，在現金卡及密碼核對均屬真正後，被上訴人自當
    應允現金卡之提款。
  ２再者，持卡人之卡片是否遭竊一事雖非持卡人所得控制，但
    對以現金卡提款所需使用之密碼是否亦因而為他人所知悉之
    部分，則係持卡人以與卡片分別存放、避免使用足以為盜領
    人查悉之資訊作為密碼，或時有變更密碼等妥為保管密碼之
    方式即足以避免，因此，前開約款責令借款人應妥善保管上
    訴人交付之密碼，並於收受金融卡後儘速變更原密碼，對於
    密碼內容應予保密，由持卡人負擔妥適保管金融卡及密碼之
    義務，若有洩露予他人之情事，概由借款人自行負責，尚屬
    合理。依據現金卡之特性及風險分配原則，被上訴人既不否
    認在現金卡申請書上簽名，而上開約定書與現金卡申請書係
    同一文件，上訴人自應受約定書之拘束，被上訴人雖辯稱其
    入監服刑，無法親自借款云云，惟前開事實仍無從證明其未
    委任或授權或交付卡片、密碼由第三人或債權之準占有人向
    上訴人領取系爭款項。是以，原審未斟酌現金卡與信用卡之
    使用方式相異之特性，即就前開事實令上訴人負舉證責任，
    實有失公平，與民事訴訟法第277條但書之規定及舉證責任
    分配原則，顯相違背。
(二)原審判決理由顯然有悖於自由心證不得違背論理及經驗法則
    之規定：
    按最高法院69年台上字第771號判例所稱：「法院依調查證
    據之結果，雖得依自由心證，判斷事實之真偽，但其所為之
    判斷如與經驗法則不符時，即屬於法有違」。是本案原審以
    被上訴人92年10月28日起至94年4月24日止，均在臺灣臺中
    監獄服刑，即遽認被上訴人豈有可能於93年1月6日提領系爭
    款項，容有率斷。蓋被上訴人在監期間仍有可能授權他人使
    用現金卡。準此而論，原審未斟酌現金卡與信用卡之使用方
    式相異之特性，僅以被上訴人入監服刑作為免責之依據，豈
    不變相給予即將入監服刑之受刑人開啟法律漏洞方便之門。
(三)爰聲明請求：1.原判決廢棄。2.被上訴人應給付上訴人22,3
    52元，及其中19,105元自95年3月5日起至清償日止，按年息
    5％計算之利息。3.第一審訴訟費用及第二審訴訟費用均由
    被上訴人負擔。4.請准宣告假執行。
二、被上訴人答辯意旨除引用準備程序所提之書狀、陳述及原審
    所為陳述與所提之書狀外，並補陳：
(一)按法律行為，有背於公共秩序或善良風俗者，無效，民法第
    72條定有明文；又按定型化契約中之條款違反誠信原則，對
    消費者顯失公平者，無效；定型化契約中之條款有下列情形
    之一者，推定其顯失公平：一、違反平等互惠原則者。二、
    條款與其所排除不予適用之任意規定之立法意旨顯相矛盾者
    。三、契約之主要權利或義務，因受條款之限制，致契約之
    目的難以達成者，消費者保護法第12條定有明文。經查，上
    訴人所主張之系爭現金卡（金融卡）存款帳戶約定事項條款
    ，使被上訴人完全負擔現金卡被第三人冒用之責任，而訴外
    人大眾銀行完全免除任何善良管理人責任，顯與前開條款相
    違。
(二)次按因不可歸責於債務人之事由，致未為給付者，債務人不
    負遲延責任，民法第230條定有明文。經查，被上訴人於申
    辦現金卡時，與訴外人大眾銀行定有帳單寄送地址，惟被上
    訴人因入監服刑、房屋遭受法拍等不可歸責於己之事由，致
    未曾收受帳單，從而，縱認被上訴人應負清償責任，則亦不
    應命被上訴人負遲延給付之責任。
(三)爰答辯聲明：1.請求駁回上訴。2.上訴費用由上訴人負擔。
三、本院之判斷：
(一)本件被上訴人確曾於92年1月8日向訴外人大眾銀行申辦取得
    現金卡，被上訴人為此簽立大眾Much現金卡申請書，及被上
    訴人所持用現金卡於93年1月6日經提領20,100元，嗣大眾銀
    行於93年5月17日將對被上訴人之債權讓與訴外人普羅米斯
    顧問股份有限公司，後再經訴外人普羅米斯顧問股份有限公
    司於93年12月1日將此債權讓與上訴人，截至93年12月1日止
    ，被上訴人尚欠22,352元未付，其中本金為19,105元、利息
    為3,247元，迄今被上訴人均未清償等事實，有上訴人提出
    之現金卡申請書、現金卡收買帳戶近6個月歷史交易明細表
    本、債權收買請求暨債權讓與證明書、債權讓與證明書等件
    為證（見支付命令卷第4-7頁），兩造對此亦不爭執，自堪
    信屬實。惟被上訴人以：其於92年10月23日繳納欠款21,000
    元後，隨即於92年10月28日入監服刑，嗣94年2月24日始縮
    短刑期假釋出監，上訴人所指於93年1月6日以現金卡領用系
    爭款項之時間，其在監執行，自無領用該筆款項之可能，應
    係當時其居住之房屋遭法院拍賣匆忙搬離之際，將現金卡遺
    留該處致遭他人盜用等語，資以抗辯，並提出臺灣臺中監獄
    出監證明書影本為憑（見原審卷第21頁）。而被上訴人抗辯
    系爭現金卡遭盜用一節為上訴人所否認，從而，本件所應審
    究者厥為系爭現金卡是否遭到盜用，應由上訴人或被上訴人
    舉證？被上訴人請求上訴人返還預借之款項及遲延利息，有
    無理由？
(二)經查，就現金卡被竊、遺失致生損失時，被上訴人與大眾銀
    行間之「現金卡約定事項」關於現金卡（金融卡）存款帳戶
    約定事項第貳部分之金融卡服務約定事項第1條載明：「金
    融卡之所有權為貴行所有，借款人應妥善保管，不得供予他
    人使用或轉讓、質押，如有私相授受等情事，概由借款人自
    行負責」。第2條約定：「借款人應妥善保管貴行交付之密
    碼，並於收受金融卡後儘速變更原密碼，對於密碼內容應予
    保密，若有洩露予他人之情事，概由借款人自行負責」。第
    4條亦明定：「借款人於收到金融卡後，應妥慎保管，如有
    遺失、被竊等情形時，應速向貴行辦理書面掛失手續，並繳
    交相關費用；完成前述手續，於免責規定範圍內免其責任，
    但有下列情形之一者，不適用之：…1.未依約定辦妥書面掛
    失手續或繳交相關費用者。2.遺失被竊等情形係借款人故意
    或重大過失或收到金融卡後未立即簽名所致者…」，第7條
    則約定：「持有本人之金融卡及密碼與貴行進行交易者，應
    視同債權之準占有人」，此有上訴人提出之現金卡約定事項
    附卷可稽（見原審卷第18頁）。亦即依上開約款，於被上訴
    人辦妥現金卡掛失手續前被冒用領取之款項，已有明文約定
    被上訴人仍應負清償責任。
(三)按當事人主張有利於己之事實者，就其事實有舉證之責任；
    但法律別有規定，或依其情形顯失公平者，不在此限，民事
    訴訟法第277條定有明文。舉證責任之分配除須考量實體法
    上之形式構造或規範意旨等實體事項外，亦須考量誠信原則
    、實質上平等或公平等訴訟法上之基本要求；因此，法院於
    具體訴訟程序考量舉證責任之分配時，須具體衡量諸如正確
    裁判、法政策目的（如考量實體法預防損害發生之立法目的
    ）等實體法上之規範旨趣，以及武器對等原則（如考量舉證
    難易、當事人與證據之距離）、敗訴危險同等分擔原則（如
    考量蓋然性）、誠信原則（如考量證明妨害、違反事證解明
    義務之情形）等程序法上之基本要求，以決定舉證責任應由
    何造當事人負擔。本件被上訴人抗辯上訴人所指於93年1月6
    日持現金卡領用系爭款項之時間，其在監執行，自無領用系
    爭款項之可能云云。惟查，被上訴人自承申領系爭現金卡之
    後，曾經使用之，最後一次係於92年10月23日還款21,000元
    ；因不知卡片遺失，迄今均未掛失系爭現金卡或向警方備案
    ，且應該沒有他人知悉現金卡密碼等情（見原審卷第13頁反
    面、本院二審卷第61頁反面至62頁），核與卷附現金卡收買
    帳戶近6個月歷史交易明細表相符（見支付命令卷第5頁），
    本院衡諸被上訴人所指現金卡遺失，惟無他人知悉卡片密碼
    ，而現金卡仍遭到盜用之蓋然性極低，且系爭現金卡既在被
    上訴人保管之下，密碼亦係由被上訴人自行保管或設定，考
    量舉證難易及當事人與證據之距離，亦以被上訴人較有可能
    就現金卡之保管、密碼之保密及追訴他人盜用領取款項等事
    項提出證據；尤其以現金卡向金融機構為借貸之現行方式，
    因借款人無庸親至金融機構辦理借款，金融機構無從透過核
    對身分證件、存摺、印鑑章等方式，確認借款人之身分，故
    僅能透過借款人是否持有現金卡及能否正確輸入密碼等方法
    ，判斷該借款是否為持卡人親為；又金融機構既已將現金卡
    交付予持卡人而置於持卡人支配範圍，持卡人即負有保管卡
    片責任，且在正常情形下，關於借款之密碼，亦僅有持卡人
    本身知悉，即便持卡人因一時疏忽致使現金卡遺失，除非持
    卡人亦一併洩漏借款密碼予取得卡片之他人，否則他人亦因
    不知密碼而無法預借款項。本件大眾銀行係因有持有系爭現
    金卡之人輸入正確之密碼，方同意交付系爭款項，而被上訴
    人既為現金卡及密碼之持有人，依據前揭現金卡約定事項之
    約定，就系爭借款應認大眾銀行已將款項交付予被上訴人，
    故若被上訴人辯稱其並未領得系爭款項，則此一變態事實，
    應由被上訴人舉證以實其說。
(四)次按消費者保護法第12條固規定：「定型化契約中之條款違
    反誠信原則，對消費者顯失公平者，無效；定型化契約中之
    條款有下列情形之一者，推定其顯失公平：1.違反平等互惠
    原則者，2.條款與其所排除不予適用之任意規定之立法意旨
    顯相矛盾者，3.契約之主要權利或義務，因受條款之限制，
    致契約之目的難以達成者」。且查，本件上開現金卡約定事
    項係企業經營者即大眾銀行為與不特定多數消費者訂立同類
    型契約之用，而預先擬定之定型化契約條款，此為上訴人所
    不爭執，自亦有上開消費者保護法第12條規定之適用；但考
    諸上開條款內容所涉及風險分擔之約定，以現金卡與信用卡
    之使用方式相異，現金卡尚須配合鍵入正確密碼始得提款，
    且持卡人得以妥善保管密碼、變更密碼等方式而為有效之風
    險控制，反而就銀行業務而言，其所得實施之風險控管義務
    僅在於核對現金卡及密碼之真正，若現金卡並無經掛失、停
    用等足以對持卡提領人之依約合法使用存疑時，在現金卡及
    密碼核對均屬真正後，大眾銀行自當應允現金卡之提款；甚
    且，一旦現金卡遺失或失竊，持卡人亦可隨時以電話掛失，
    於持卡人及時掛失後，在無除外條款之情形下，該遭盜用之
    風險即由發卡銀行承擔，有上開約定事項第4條足稽，足見
    發卡銀行在持卡人之現金卡被竊時，仍分擔相當風險而非片
    面悉由持卡人負責；再佐以現金卡是否遭竊一事雖非持卡人
    所得控制，然就現金卡提款所需之密碼，則係持卡人以與卡
    片分別存放、避免使用足以為盜用人查悉之資訊作為密碼，
    或變更密碼等妥為保管密碼之方式即足以避免，此均可見前
    開風險分擔之約定並無違反平等互惠原則或有不公允之處，
    消費者與銀行間之權利義務應甚相當，遑論本件被上訴人自
    承迄今均未辦理系爭現金卡之掛失手續等情而論，令被上訴
    人承擔系爭款項遭盜領之風險，亦無何顯失公平情形，被上
    訴人以此作為免責之依據，難認可採。
(五)末按於小額訴訟上訴程序，除因原審法院違背法令致未能提
    出者外，當事人不得於第二審提出新攻擊或防禦方法，民事
    訴訟法第436之28條定有明文，故小額事件之第二審法院原
    則上應按第一審之訴訟資料，審核其訴訟程序及判決內容有
    無違背法令，當事人於第一審言詞辯論終結前未曾提出之訴
    訟資料，不得再行提出。被上訴人於二審始辯稱：其因入監
    服刑、房屋遭受法拍等不可歸責於己之事由，致未曾收受帳
    單，故不應令其負遲延給付責任等語，經核與上開規定未合
    ，本院礙難斟酌，況系爭現金卡約定事項已就此約定應由被
    上訴人主動通知大眾銀行（見原審卷第16頁），故被上訴人
    此部分之抗辯，亦非有據。
(六)綜上所述，本件系爭現金卡是否遭盜用，應由被上訴人舉證
    證明，被上訴人於原審提出之出監證明書，僅能證明其於93
    年1月6日在監服刑，惟無法證明系爭現金卡遭人盜用，難認
    已盡舉證責任，原審認現金卡遭盜用之舉證責任應由上訴人
    負擔，容有未洽；且被上訴人與大眾銀行簽訂之現金卡約定
    事項，雖係定型化契約條款，惟無顯失公平情形，自屬有效
    ，準此，上訴人受讓系爭借款債權後，請求被上訴人清償上
    開借款及利息22,352元，及其中19,105元自95年3月5日起至
    清償日止，按年息5％計算之利息（即支付命令送達前5年之
    利息），即有理由，應予准許。原審為上訴人敗訴之判決，
    尚有未洽。上訴意旨指摘原判決不當，求予廢棄改判，為有
    理由。爰由本院予以廢棄改判，如主文第2項所示。
四、兩造其餘之攻擊或防禦方法，及未經援用之證據，經本院斟
    酌後，認為均不足以影響本判決之結果，自無一一詳予論駁
    之必要，併此敘明。
六、據上論結，本件上訴為有理由，依民事訴訟法第436條之32
    第1項、第2項、第450條、第78條、第436條之19第1項，判
    決如主文。
中    華    民    國   100    年    12    月    7    日
                  民事第一庭  審判長法  官  林南薰
                                    法  官  朱美璘
                                    法  官  吳靜怡
以上判決正本係照原本作成。
本判決不得上訴。
中    華    民    國   100    年    12    月    7    日
                                    書記官  馮玉玲